臺灣臺北地方法院民事判決　九十年度國貿字第三號
　　原　　　告　東方音響株式會社（株式會社）
　　法定代理人　甲○○○
　　被　　　告　富暐企業有限公司
右當事人間請求貨款事件，本院判決如左：
    主    文
被告應給付原告美金壹萬參仟柒佰貳拾玖元捌角，及自民國九十年一月三十日起至清
償日止，按年息百分之五計算之利息。
原告其餘之訴駁回。
訴訟費用由被告負擔五分之二，由原告負擔五分之三。
本判決第一項於原告以新台幣拾陸萬零佰元供擔保後，得假執行。但被告如於假執
行程序實施前，以新台幣肆拾捌萬零伍佰壹拾伍元供擔保，得免為假執行。
原告其餘假執行之聲請駁回。
    事實及理由
壹、程序方面
一、管轄權部分：
    查原告日商東方音響株式會社為日本國籍之事實，為被告所不爭，則本件訴訟之
    當事人既涉及外國人，自屬涉外民事法律事件。依通說，一國法院對某種涉外民
    事法律事件有無一般管轄權即審判權，悉以該國之內國法即法院地法之規定為準
    據，原告既係向本國法院提起訴訟，則關於審判權之有無，即應按法院地之中華
    民國法律定之。次查原告主張被告係依中華民國公司法設立登記之法人，其主事
    務所設於本院轄區之台北縣新店市○○街十八號乙節，業據原告起訴狀記載綦詳
    ，且為被告所不爭，則中華民國法院就本件涉外民事事件有審判權，本院有管轄
    權無疑（民事訴訟法第二條第二項參照），合先敘明。
貳、實體方面
一、原告起訴主張：
    被告分別於民國八十九年一月三日、一月二十五日、二月十四日、二月十八日以
    訂單向原告訂購如下產品：１、訂單OT-SO46訂購CO40SA502-13型音響組件六五
    ，○○○件，每件單價美金（下同）○‧八八元，共計五七，二○○元；２、訂
    單OT-SO47訂購CO40SA502-13型組件二五、○○○件，每件單價○‧八八元，共
    計二二，○○○元；３、訂單OT-SO48訂購CO470SA502-16型組件七五，○○○件
    ，每件單價○‧七八元，共計五八五，○○○元；４、訂單OT-SO50訂購
    CO50SB506-10型組件八，○○○件，每件單價○‧六五元，共計五，二○○元。
    此外，復以電話訂購CO40NA500-21型產品兩百組，共計四○○元；CO31SA500-10
    即M3型產品一，○○○件，每件單價一元，共計一，○○○元；ID1型產品六○
    ○件，每件單價二元，共計一，二○○元；ID2型產品一五○件，每件單價二元
    ，共計三○○元。前開被告所訂之貨物（下稱系爭貨物），原告均已交付與被告
    ，而被告僅對訂單OT-SO46部份，繳交四二，二四○元，其餘部份尚未付款。又
    訂單OT-SO48部份，其中七二，一五八件則變更為CO40SA502-13，因該機型單價
    為○‧八八元，總價亦變更為六五，七一五‧八美元。是被告應給付原告一一○
    ，七七五‧八元，前開貨款中經由被告仲介買賣應付佣金部份為二九，○三一元
    ，則被告尚應給付原告貨款八一，七四四‧八元（下稱系爭貨款）。惟被告業經
    原告催告給付系爭貨款，雖被告不否認有系爭貨款存在，然被告以原告尚應給付
    被告其他佣金為由，而拒絕給付系爭貨款，原告爰依買賣之法律關係請求被告為
    給付。並聲明：（一）被告應給付原告美金捌萬壹仟柒佰肆拾肆元捌角，及自起
    訴狀繕本送達翌日即九十年一月三十日起至清償之日止，按年息百分之五計算之
    利息。如不能給付時，按政府賣出匯率給付新台幣；（二）願供擔保請准宣告假
    執行。
二、被告固不否認原告有系爭貨款請求權，惟以下列等語資為抗辯：
   （一）被告對原告系爭貨款請求權及請求之金額均不否認。惟當初係因原告之產
         品無法打入大眾電腦股份有限公司（下稱大眾公司）、廣達電腦股份有限
         公司（下稱廣達公司）、華碩電腦股份有限公司（下稱華碩公司）等廠商
         ，便與被告約定利用被告與華碩公司等公司工程師之關係，於渠等設計研
         發新機型時，採用原告之產品為其配組件，嗣後即隨著新機型之生產，向
         原告訂貨以此開發原告產品之銷路，原告便按客戶使用數量給付佣金或差
         價報酬予被告。
   （二）被告與原告既有佣金契約之約定，則原告尚須支付被告推廣下列產品之佣
         金，以每一個○‧○五元計付予被告，被告主張以此佣金債權與原告之貨
         款請求權抵銷：
         (1)大眾公司部份：將原告之產品料號為：CO42NA500-17、CO42SA501-10、
           CO31SB500-10使用於大眾電腦公司之筆記型電腦中NEC品牌中。CO42NA5
           00-17數量為二二○，九六一件；CO42SA501-10數量為四六四，○○○件
           ；CO31SB500-10數量為一三，五九九件，此部份共計為三四，九二八元
           。
         (2)廣達公司部份：將原告產品料號為：CO42NA500-13、C042SA502-13使用
           於廣達電腦公司生產之QX、LT之機種中。CO42NA500-13數量為三○○件
           ；C042SA502-13數量為七七六，八五○件，此部份共計為三八，九五八
           元。
         (3)華碩公司部分：將原告之產品料號為：CO42NA500-19、CO42NA500-22、
           CO42NA500-21使用於華碩電腦公司生產之ID1、ID2機種中。CO42NA500-
           19數量為二四，六○○件；CO42NA500-22數量為三一七，九○○件；CO
           42NA500-21數量為一，○○○件，此部份共計為一七，一七五元。並聲
           明：（一）原告之訴及假執行之聲請駁回；（二）如為不利於被告之判
           決，請准供擔保免為假執行。
三、得心證之理由：
（一）、準據法：按涉外民事法律法第六條第一項規定：「法律行為發生債之關係者
        ，其成立要件及效力，依當事人意思定其應適用之法律。」同條第二項規定
        ：「當事人意思不明時，同國籍者依其本國法，國籍不同者依行為地法，行
        為地不同者以發要約通知地為行為地，如相對人於承諾時不知其發要約通知
        地者，以要約人之住所地視為行為地。前項行為地，如兼跨二國以上或不屬
        於任何國家時，依履行地法。」。所謂當事人意思，包含明示之意思、默示
        之意思及推定或假設之意思（最高法院八十九年台上字第一七八八號、八十
        八年台上字第一五六九號裁判參照）。亦即，契約如無明文約定當事人合意
        選定之法律時，法院應就契約之文字、內容及性質等，以確定當事人默示的
        意思何在。如默示意思不得而知時，法官亦應斟酌個別契約有關一切事實，
        就當事人訂立契約時，所可能考慮加以選擇之法律予以推定。如無較強之契
        約事實足以推知當事人之意思時，則應適用設外民事法律適用法第六條第二
        項所規定之法定標準。查，原告主張本件起訴之契約爭議，準據法為中華民
        國法乙節，為被告所不爭執。被告為抵銷依據之佣金契約，其契約履行地、
        相關當事人如廣達公司等，均在我國境內，顯見我國法律與佣金契約具有最
        密切之牽連關係，是佣金契約之準據法亦為中華民國法。
（二）、本件原告主張被告於八十九年一月三日至同年二月十八日間，曾多次向原告
        訂購系爭貨物，被告尚有貨款八一，七四四‧八元未給付予原告乙節，業據
        被告所自認（詳九十年四月二十日言詞辯論筆錄），原告之主張自堪信為真
        實，是原告依契約之法律關係對被告可得請求之金額為八一，七四四‧八元
        。惟被告抗辯與原告間有佣金契約之約定，原告尚須支付被告九一，○六一
        元之佣金，乃以此佣金債權與原告系爭貨款主張抵銷，此為原告所否認，是
        本件首要爭點即為被告與原告間是否有佣金契約之合意？
（三）、經查，被告抗辯當初係因原告之產品無法打入大眾、廣達、華碩等公司，乃
        與被告約定於被告為前開公司研發新機型時，使用原告公司所產之組件，再
        由原告按使用之數量，以每個○‧○五元計付與被告佣金乙節，業據證人大
        眾公司研發人員黃德盛到庭證稱：「因為我們的客戶是NEC，我們把NEC的要
        求交給被告，由被告製作樣品，而且日本OSC公司應有支援被告」，「我們
        下訂單給被告，被告再轉給OSC，OSC出貨給我們」（詳九十年十一月七日言
        詞辯論筆錄）。證人華碩公司研發工程師黃其鋒到庭證稱：「八十八年六、
        七月間，我們有找被告共同研發Ｌ八四○○筆記型電腦喇叭部分，研發過程
        ，有請供應商被告與我們提供技術支援，與我們共同研發」（詳九十年十一
        月七日言詞辯論筆錄）。是被告確實有利用與大眾、廣達、華碩等公司共同
        研發新機型時，藉以推廣原告公司所生產產品之情事。再者，據被告所提之
        佣金契約、原告所製之佣金表（STATEMENT OF ACCOUNT）、原告所製之銷售
        佣金備忘錄（CREDIT MEMORANDUM）其上之記載可知，原、被告間向來確曾
        有按客戶訂單之數量，以每個○‧○五元計付被告佣金之事實。參以證人黃
        德盛證稱：「被告原來是原告的台灣代理商，這時我們只跟被告有往來。後
        來兩造間有糾紛，原告自己到台灣來推銷，我們這時就直接與原告往來，聽
        說兩造間有協議，協議內容我不知道。一般而言，代理商一定有佣金，結束
        代理後的佣金要看他們的協議內容」，是被告所辯與原告間有佣金之約定，
        尚非無憑。又被告曾代理原告於台灣接單後，再由原告直接開發票與買方，
        此部份亦有被告提出之訂貨通知單及原告之發票在卷可稽。從而依經驗法則
        言，若非原告曾應允被告一定之利益，被告何以願推廣原告公司之產品，並
        代理原告於台灣接受訂單後，再將訂單轉予原告，顯見兩造間非單純買賣關
        係，是被告抗辯對原告有佣金債權存在，自為可採。
（四）、被告與原告間有佣金契約之約定，已如前述。而被告可得請求之佣金有：(1)
        大眾公司部分：CO42NA500-17數量為二二○，九六一件；CO42SA501-10數量
        為四六四，○○○件；CO31SB500-10數量為一三，五九九件，此業據證人黃
        德盛到庭結證屬實。此部份共計為三四，九二八元。(2)廣達公司部分：
        CO42NA500-13數量為三○○件；C042SA502-13數量為七七六，八五○件，此
        有廣達公司九十年十月二十九日之陳報狀可稽。此部份共計為三八，九五八
        元。(3)CO42NA500-19數量為二四，六○○件；CO42NA500-22數量為三一七，
        九○○件；CO42NA500-21數量為一，○○○件，此有被告所提之華碩公司電
        子信函可稽。此部份共計為一七，一七五元。次查，被告抗辯抵銷之前開金
        額，原告本已自認一八，九○八元，故已自系爭貨款中扣除，不在本件原告
        請求範圍內，是此部份金額應不在被告抗辯抵銷金額之列。又被告自認原告
        已給付佣金四，一三八元。綜上所計，被告依佣金契約得向原告請求金額為
        六八，○一五元。
（五）、按二人互負債務，而其給付種類相同，並均屆清償期者，各得以其債務，與
        他方之債務，互為抵銷。但依債之性質不能抵銷或依當事人之特約不得抵銷
        者，不在此限。民法第三百三十四條定有明文。查，本件雙方依契約約定互
        負給付價金之債務，且原、被告雙方之債務皆已屆履行期，合於抵銷之抗辯
        。從而，原告依契約之法律關係請求被告給付美金一萬三千七百二十九點八
        元（81,744.8-68,015=13,729.8）並自起訴狀繕本送達之翌日即九十年一月
        三十日起至清償之日止，按年息百分之五計算之利息之部份為有理由。逾此
        部份原告之主張即為無理由，應予駁回。
四、假執行之宣告：
    兩造陳明願供擔保以代釋明，請宣告假執行或免為假執行，經核原告勝訴部份，
    合於法律規定，爰依近日匯率分別酌定相當之擔保金額宣告之；原告其餘假執行
    之聲請因訴之駁回而失所附麗，不予准許。
五、結論：原告之訴為一部有理由，一部無理由。依民事訴訟法第七十九條但書、第
    三百九十條第二項、第三百九十二條，判決如主文。
中　　　華　　　民　　　國　　九十一　　年　　　一　　　月　　　九　　日
                                  民事第民五庭法      官　賴泱樺
右為正本係照原本作成
如對本判決上訴，須於判決送達後廿日內向本院提出上訴狀
中　　　華　　　民　　　國　　九十一　　年　　　一　　　月　　 十四　 日
　　　　　　　　　　　　　　　　　　　　　　　法院書記官　孫捷音
